【裁判字號】    97,訴,4202
【裁判日期】    980316
【裁判案由】    違反藥事法
【裁判全文】
臺灣臺中地方法院刑事判決              97年度訴字第4202號
公  訴  人  臺灣臺中地方法院檢察署檢察官
被      告  丁○○
                    10樓
被      告  閎績企業有限公司
代  表  人  丙○○
共      同
選任辯護人  張居德律師
上列被告等因違反藥事法案件，經檢察官提起公訴（九十七年度
偵字第二二九三四號），本院判決如下：
    主    文
丁○○明知為偽藥，而販賣，處有期徒刑陸月。
閎績企業有限公司之代表人，因執行業務，犯明知為偽藥，而販
賣之罪，處罰金新臺幣伍萬元。
    犯罪事實
一、丁○○係設於臺中市○區○○路四段二六○號二樓「閎績企
    業有限公司（以下簡稱閎績公司）」之前任代表人（於民國
    九十七年十一月二十五日，變更登記代表人為丙○○），自
    私立嘉南藥理科技大學改制前藥學科五年制專科畢業後，於
    七十年間考取藥師執照，並曾在藥廠及藥局執行藥師職務，
    對於偽藥、禁藥等相關知識，知之甚稔。其明知坊間非由知
    名企業或藥廠所生產製造之訛稱健康食品，為欺瞞消費者，
    均會添加西藥成分，以達成所宣傳之功效，竟基於意圖營利
    而販賣偽藥之犯意，明知其於九十六年十月十五日前之某日
    ，向姓名年籍均不詳之成年人，以不詳之代價，所販入之由
    姓名年籍均不詳之成年人在我國境內，未經核准所擅自製造
    之含有「Phenolphthalein」藥品（緩瀉劑）成分之偽藥「
    3999-A青春膠囊」、含有「Phenolphthalein」、「Sibutra
    mine（係諾美婷藥品之主成分）」藥品成分之偽藥「3999-B
    青春膠囊」各共計三十顆，應係偽藥，仍予販入。販入後，
    其再以每盒三十顆包裝成各一盒（包裝盒上記載有台灣總經
    銷：閎績公司及該公司之住址、電話，有效期限為二○○九
    年四月七日等資料）後，於九十六年十月十五日，利用其所
    僱用之不知情之成年業務員己○○，以每盒新臺幣（下同）
    一千二百元之代價，販售交付予不知情之在臺北市大同區○○○路三○三巷一九號經營「三省大藥局」之洪文煙（涉嫌
    販賣偽藥部分，業經臺灣士林地方法院檢察署檢察官以九十
    七年度偵字第五一○三號為不起訴處分確定），憑資牟利。
    嗣於九十六年十一月七日上午十一時許，經臺北市政府衛生
    局至上開三省大藥局稽查，始查悉上情。
二、案經臺灣士林地方法院檢察署檢察官自動檢舉偵查後，報請
    臺灣高等法院檢察署檢察長令轉臺灣臺中地方法院檢察署檢
    察官偵查起訴。
    理  由
一、(一)訊據被告丁○○固不否認：其為被告閎績公司之前任代表
    人，曾於上開時地，僱用案外人己○○以上開代價，販售閎
    績公司所自行包裝之「3999-A青春膠囊」、「3999-B青春膠
    囊」各一盒（各共計三十顆）予案外人洪文煙之事實，但矢
    口否認有何販賣偽藥之犯行，辯稱：其販售予案外人洪文煙
    之「3999-A青春膠囊」、「3999-B青春膠囊」各一盒（各共
    計三十顆）均係向案外人乙○○所購得。其當初係向案外人
    乙○○購得各三千顆，分二次交貨（第一批於九十四年底，
    第二批於九十五年上半年間，二次交貨時間相差約一個月）
    ，每次各交貨一千五百顆，而案外人乙○○曾保證該等「39
    99-A青春膠囊」、「3999-B青春膠囊」均不含西藥成分，為
    健康食品，並提供檢驗報告。且其販入後，亦曾自行送請檢
    驗，並未檢出含西藥成分。其不知為何事後會遭檢驗出含有
    西藥成分，其並無明知為偽藥，而販賣之犯行云云。(二)惟查
    ：１、經臺北市政府衛生局於上開時地稽查而扣案之「3999
    -B青春膠囊」一盒（共計三十顆，驗後餘十六顆），經該局
    檢驗中，含有「Sibutramine」藥品成分等情，有該局檢驗
    報告影本一紙附於九十七年度他字第五○四號偵查卷第五頁
    可參。又經臺北市政府衛生局於上開時地稽查而扣案之「39
    99-A青春膠囊」、「3999-B青春膠囊」各一盒（各共計三十
    顆，驗後各餘十三顆、十七顆），經本院再送請行政院衛生
    署藥物食品檢驗局檢驗，檢驗結果為「3999-A青春膠囊」驗
    出含有「Phenolphthalein」藥品成分；「3999-B青春膠囊
    」驗出含有「Phenolphthalein」、「Sibutramine」藥品成
    分等情，有該局九十七年十二月二十六日藥檢參字第○九七
    ○○二三一一七號函檢附之檢驗報告書一紙附於本院卷第五
    五、五六頁可參。２、「Phenolphthalein」、「Sibutrami
    ne（係諾美婷藥品之主成分）」藥品成分，皆屬藥事法第六
    條所定義之藥品。而該等藥品之製造，應依藥事法第五十七
    條規定辦理，如未經核准，在我國境內擅自製造者，依藥事
    法第二十條第一項第一款規定，即屬偽藥；另「Phenolphth
    alein」藥品成分係作為緩瀉劑，曾經行政院衛生署核准藥
    品許可證，現已廢止在案等情，有行政院衛生署九十八年一
    月七日衛署藥字第○九七○○五三四四七號函一紙及所附公
    告一紙附於本院卷第七八、七九頁可參。３、上開經臺北市
    政府衛生局於上開時地稽查而扣案之「3999-A青春膠囊」、
    「3999-B青春膠囊」各一盒（包裝盒上記載有台灣總經銷：
    閎績公司及該公司之住址、電話，有效期限為西元二○○九
    年四月七日等資料），係由被告丁○○僱用不知情之案外人
    己○○於上開時地，販售交付予案外人洪文煙之事實，除為
    被告丁○○所不爭執（參本院卷第一六頁）外，亦據證人己○○於本院審理時，結述無訛（參本院卷第一一三、一一四
    頁），並有臺北市政府衛生局藥物檢查現場紀錄表影本一紙
    附於九十七年度他字第五○四號偵查卷第六頁可參，復有該
    「3999-A青春膠囊」、「3999-B青春膠囊」各一盒（各共計
    三十顆，驗後各餘十三顆、十七顆）扣案可資佐證。４、被
    告固辯稱：上開「3999-A青春膠囊」與「3999-B青春膠囊」
    係其向案外人乙○○購買後，再自行包裝成盒，販售予證人
    洪文煙云云。惟證人乙○○於本院審理時，結稱：渠所經營
    之合和堂藥品有限公司當初販售予被告丁○○之「油切基」
    膠囊共有二批。於第一批膠囊送貨後，上游廠商有將之抽樣
    送驗過，渠亦曾出資由被告丁○○自行抽樣送請複驗過，均
    未曾檢驗出含「Si butramine」藥品成分。第二批膠囊因被
    告丁○○要求更改膠囊之外包裝，而與第一批膠囊之外包裝
    顏色不同。本案扣案之膠囊外觀雖與渠所販售予被告丁○○
    之上開第二批膠囊類似，但渠並不能百分之百確定是否為渠
    當初所販售予被告丁○○之第二批膠囊。惟與渠當初販售予
    被告丁○○之來源均為基生企業商行之同一批膠囊（共計約
    一萬顆，其中約六千顆販售分二次交付販售予被告丁○○，
    另四千顆證人乙○○自行販售），渠本身亦以「油切基A」
    、「油切基B」名稱（由被告丁○○提出附於九十七年度偵
    字第五一○三號偵查卷第一七之一頁所附目錄，應係以「I-
    SO油切輕體素」名稱，對外販售），自行包裝對外販售，並
    未被檢驗出有含「Sibutramine」藥品成分及其他西藥成分
    （參本院卷第一二八頁至第一三三頁）等語，並有證人乙○○所提出之華友科技顧問股份有限公司（以下簡稱華友公司
    ）九十四年十二月十三日收件之樣品名稱分為「ISO油切基B
    」、「ISO油切基A」之檢驗報告各一冊附於本院卷第一三九
    頁至一六三頁（其中第一四八頁、第一五五頁部分，檢驗結
    果為未檢出「Sibu tramine」藥品成分）可參。５、上開由
    證人乙○○販售交付被告之第一批膠囊，經證人乙○○出資
    由被告丁○○於九十四年十一月十日，送請台美檢驗科技有
    限公司檢驗之「3999青春膠囊A」、「399 9青春膠囊B 」，
    檢驗結果為未檢出常見西藥成分（「Sibutramine」藥品成
    分並不在檢測之列）等情，有該公司檢驗報告二紙，及該公
    司九十七年十二月二日函檢附之收款簽收單一紙分附於九十
    七年度偵字第五一○三號偵查卷第一一之一頁至第一二之一
    頁，及本院卷第五七、五八頁可參。６、另上開由證人乙○○販售交付被告之第一批膠囊，經被告丁○○於九十四年十
    二月十六日，自行送請昭信科技顧問股份有限公司（以下簡
    稱昭信公司）檢驗之「3~999Quick Beauty青春膠囊」，檢
    驗結果為未檢出常見十一種被摻加於減肥產品之藥物，亦未
    檢出「Orlistat」、「Sibutramine」藥品成分等情，有該
    公司檢驗報告結果書三紙附於九十七年度偵字第五一○三號
    偵查卷第一三頁至第一七頁可參。７、基上等情，足認被告
    丁○○辯稱：本案扣案之上開膠囊係其向證人乙○○所販入
    之更改原始包裝後之第二批膠囊云云，應係虛構之詞。蓋證
    人乙○○販售交付予被告丁○○之第一批膠囊，先後分經送
    請華友公司、昭信公司檢驗並未含有「Sibutramine」藥品
    成分，已如前述。則衡以常情，於第一批膠囊交貨後之一個
    月後，證人乙○○應無必要，亦無甘冒販賣偽藥之罪，於販
    售交付第二批膠囊予被告丁○○時，另行販售交付與第一批
    膠囊成分不同之分別含有「Phen olphthalein」、「Sibutr
    amine」藥品成分與「Phenolphth alein」藥品成分之膠囊
    予被告丁○○。由此足認本案扣案之上開膠囊應係被告丁○○另外向姓名年籍均不詳之他人所販入，而非其向證人乙○○所販入之第二批膠囊甚明。析言之，依證人乙○○上開結
    述，渠販售交付予被告丁○○之第二批膠囊僅有外包裝之顏
    色改變，成分並無不同。則證人販售予被告丁○○之第一批
    膠囊既經送檢均未檢驗出含有「Si butramine」藥品成分，
    衡諸常情，證人乙○○販售予被告丁○○之與第一批膠囊成
    分相同、僅外包裝不同之第二批膠囊，亦應與第一批膠囊一
    樣，未檢驗出「Sibutramine」藥品成分。是由本案扣案之
    上開膠囊經本院送驗後，其中一盒（「3999-B青春膠囊」）
    檢驗出含有「Sibutramine」藥品成分，堪認上開扣案之膠
    囊應非屬上開由被告向證人乙○○所販入之第二批膠囊，而
    係被告丁○○另外向姓名年籍均不詳之他人所販入。８、被
    告丁○○係私立嘉南藥理科技大學改制前藥學科五年制專科
    畢業，於七十年間考取藥師執照，並曾在藥廠及藥局執行藥
    師職務等情，業據被告丁○○供承在卷（參本院卷第一三六
    頁背面）。其對於偽藥、禁藥等相關知識，應知之甚稔，且
    應明知坊間非由知名企業或藥廠所生產製造之訛稱健康食品
    ，為欺瞞消費者，均會添加西藥成分，以達成所宣傳之功效
    ，竟仍未詳加查證，即率向姓名年籍均不詳之成年人，以不
    詳之代價，販入上開由姓名年籍均不詳之成年人在我國境內
    ，未經核准所擅自製造之含有「Phenolphthalein」藥品成
    分之偽藥「3999-A青春膠囊」、含有「Phenolphthalein」
    、「Sibutramine」藥品成分之偽藥「3999-B青春膠囊」各
    共計三十顆。被告丁○○具有藥師資格，知悉販賣偽藥之相
    關法律責任，衡以常情，其若非有利可圖，應無可能甘冒販
    賣偽藥罪之重罪，販售上開偽藥予案外人洪文煙。基此足認
    被告丁○○主觀上應具有明知為偽藥，意圖營利而販賣之主
    觀犯意。９、至被告丁○○執其事後以其未經扣案之膠囊（
    樣品名稱：3999B青春膠囊）於九十七年十一月十九日，自
    行送請昭信公司檢驗之結果，未檢出含有「Sibutramine」
    藥品成分之檢驗結果報告書一份（參本院卷第一六四頁至第
    一六七頁），聲請本院再將扣案之上開膠囊送請昭信公司檢
    驗。惟本院認扣案之上開「3999-B青春膠囊」業先後分經臺
    北市政府衛生局、行政院衛生署藥物食品檢驗局檢驗，檢驗
    結果均驗出含「Sibutramine」藥品成分，已如前所述，是
    本院認此被告丁○○部分聲請應無調查之必要，爰予駁回；
    另證人即被告閎績公司之會計戊○○固於本院結稱：被告閎
    績公司曾向證人乙○○販入「3999-A青春膠囊」、「3999-B
    青春膠囊」後，再自行包裝販出（參本院卷第一一○、一一
    一頁）等語。惟證人戊○○另結稱：伊係任職被告閎績公司
    ，係負責會計工作與庫存之盤點。進貨係由被告丁○○自己
    負責，出貨則由另一倉管人員負責（參本院卷第一一一頁背
    面）等語。準此，證人戊○○上開結述，亦無據為本案扣案
    之上開膠囊並非由被告丁○○另外向姓名年籍均不詳之他人
    所販入，而確係其向證人乙○○所販入之第二批膠囊之有利
    認定，均附予敘明。１０、末者，被告丁○○於上開時地，
    係被告閎績公司之代表人，於九十七年十二月二十五始改由
    丙○○擔任被告閎績公司之代表人等情，除據被告丁○○供
    承在卷（參本院卷第一○九頁背面），並有公司登記資料查
    詢二紙分附於九十七年度他字第四六二號偵查卷一○頁，本
    院卷第一一九、一二○頁可參。綜上所述，被告丁○○上開
    所辯核無可取。是本件事證明確，被告等之犯行均堪予認定
    。
二、(一)核被告丁○○所為，係犯藥事法第八十三條第一項販賣偽
    藥罪。被告丁○○係被告閎績公司之代表人，因執行職務，
    以被告閎績公司之名義，對外販賣上開偽藥，自應依藥事法
    第八十七條規定，對被告閎績公司科處藥事法第八十三條第
    一項所定販賣偽藥罪之罰金刑。被告丁○○利用不知情之證
    人己○○將上開偽藥販售交付予不知情之案外人洪文煙，為
    間接正犯。被告丁○○於上開時地，同時販賣偽藥「3999-A
    青春膠囊」之行為，固未據公訴人明確記載於起訴書之犯罪
    事實欄內，惟因該部分販賣行為，與其經公訴人起訴之販賣
    偽藥「3999-B青春膠囊」之行為，屬實質上之一販賣行為，
    為起訴效力所及，本院自應併予審理；同理，被告閎績公司
    所應負之該部分罰金刑罪責部分，亦為起訴效力所及，本院
    亦應併予審理，附予敘明。(二)爰審酌：被告丁○○正值壯年
    ，五專畢業，已離婚，為被告閎績公司之前任代表人，具有
    藥師資科。被告閎績公司九十三年九月二十四日登記設立，
    登記資本額一百萬元，被告丁○○事後已將被告閎績公司轉
    讓，現為代表人丙○○獨自出資之有限公司。被告丁○○所
    販賣之偽藥數量為「3999-A青春膠囊」、「3999-B青春膠囊
    」各一盒（各三十顆），販售之價格為各一千二百元，在案
    外人洪文煙將之販出前，即為主管機關查獲。被告丁○○之
    犯罪手段非屬暴力性，但所為顯有害國人健康，亦損及主管
    機關對藥品之有效管理，暨其犯罪後，否認犯行，卷內亦無
    證據證明其事後有何悔悟之情等一切情狀，各量處如主文所
    示之刑。(三)按違禁物係指依法令禁止製造、運輸、販賣、持
    有及行使之物而言。藥事法對偽藥及禁藥，並無禁止持有規
    定，則除其他法令另有禁止製造、運輸、販賣、持有及行使
    規定外 (如安非他命，麻醉藥品管理條例第十三條規定，不
    得非法輸入、製造、運輸、販賣、持有、施打或吸用，屬違
    禁物)，偽藥及禁藥，並非均屬違禁物（最高法院八十五年
    度台上字第四五四五號判決意旨參照）。次按藥事法第七十
    九條第一項規定「查獲之偽藥或禁藥，沒入銷燬之」，上開
    沒入銷燬規定，係列於藥事法第八章「稽查及取締」內，而
    非列於第九章之「罰則」，其性質應屬行政秩序罰，屬行政
    機關行政程序科罰之權限，法院自不得越權於刑事判決內諭
    知沒入銷燬（最高法院九十二年度台上字第二七一八號判決
    參照）。本案扣案之上開膠囊既業經被告丁○○將之販售交
    付予案外人洪文煙，而非屬被告丁○○所有，且經核亦非違
    禁物，自應由行政機關依法處理，而不得由本院予以宣告沒
    收，附此敘明。
據上論斷，應依刑事訴訟法第二百九十九條第一項前段，藥事法
第八十三條第一項、第八十七條，判決如主文。
本案經檢察官甲○○到庭執行職務。
中    華    民    國    98    年    3    月     16    日
                    刑事第九庭  審判長法 官  簡源希
                                      法 官  高英賓
                                      法 官  唐敏寶
上正本證明與原本無異。
如不服本判決，應於判決送達後十日內，向本院提出上訴狀（須
附繕本及具體理由）。
                                      書記官  賴玉真
中    華    民    國    98    年    3    月     16    日
附錄犯罪科刑法條
藥事法第八十三條第一項
明知為偽藥或禁藥，而販賣、供應、調劑、運送、寄藏、牙保、
轉讓或意圖販賣而陳列者，處七年以下有期徒刑，得併科新臺幣
五百萬元以下罰金。
藥事法第八十七條
法人之代表人，法人或自然人之代理人、受雇人，或其他從業人
員，因執行業務，犯第八十二條至第八十六條之罪者，除依各該
條規定處罰其行為人外，對該法人或自然人亦科以各該條之罰金
。


司法院資訊處製作；財團法人民間司法改革基金會備份。
